【裁判字號】    99,台上,4525
【裁判日期】    990715
【裁判案由】    妨害性自主
【裁判全文】
最高法院刑事判決            九十九年度台上字第四五二五號
上  訴  人  甲
上列上訴人因妨害性自主案件，不服台灣高等法院花蓮分院中華
民國九十七年九月二日第二審判決（九十七年度上訴字第一四三
號，起訴案號：台灣台東地方法院檢察署九十五年度偵字第一八
三三號），提起上訴，本院判決如下：
    主  文
原判決撤銷，發回台灣高等法院花蓮分院。
    理  由
本件原判決事實認定上訴人甲男（真實姓名、出生年月日等均詳
卷）與被害人Ａ女（民國八十一年十月生，真實姓名、出生日期
等均詳卷）之母親Ｃ女（真實姓名等均詳卷）係實質上夫妻關係
，於九十五年三月間起，即與Ｃ女、Ａ女、Ｄ女（真實姓名等均
詳卷，為Ａ女之胞妹）及Ｂ女（其真實姓名等均詳卷，為Ａ女之
胞姐）同住在台○○縣○○市（確實住址詳卷），屬於家庭暴力
防治法第三條第二款同居關係之家庭成員關係。九十五年五月二
十八日上午九時許，上訴人見Ｃ女外出工作、Ｂ女則外出參與基
本學力測驗，僅有自己年邁之父親、Ａ女及年幼之Ｄ女在家中，
渠明知Ａ女為未滿十四歲之少女，竟基於強制性交犯意，進入Ａ
女房間，以身體壓制Ａ女身體，動手將Ａ女身著之短褲、內褲脫
至胯下處，並以右手中指伸入Ａ女陰道內強制性交得逞，因Ａ女
驚嚇，大聲叫「妹妹」向Ｄ女呼救，上訴人始罷手。嗣Ａ女於同
日，先在粉紅色廣告紙上書寫遭上訴人以手指插入陰道之事，同
日又在學校家庭聯絡簿上記載「I Why一定要『活在』這個世界
上？"死"不是比較好嗎？對吧？hate自己!hate 這個family!
Why要多你一個？ㄘㄠˋ! 閃啦! 想死ing」等語，並於同日晚上
將上開廣告紙條交予Ｂ女，經由Ｄ女轉交予Ｃ女，Ｃ女因而知悉
上情，但並未報警處理。迨至同年月三十日，學校老師因Ａ女在
上開家庭聯絡簿之記載，發覺有異，報警處理，始予查悉等情。
因認第一審判決經比較刑法之新舊規定後，論處上訴人對於未滿
十四歲之女子，以強暴之方法而為性交罪刑，為無不合，予以維
持，駁回上訴人之第二審上訴。固非無見。
惟查：(一)刑事訴訟法第一百五十九條之二規定：被告以外之人於
檢察事務官、司法警察官或司法警察調查中所為之陳述，與審判
中不符時，其先前之陳述具有較可信之特別情況，且為證明犯罪
事實存否所必要者，得為證據。其所謂「具有較可信之特別情況
」（即學理上所稱之「特信性」），係指其陳述係在特別可信為
真實之情況下所為者而言。例如被告以外之人出於自然之發言、
臨終前之陳述，或違反自己利益之陳述等特別情形均屬之。至所
謂「證明犯罪事實存否所必要者」之要件，乃指就具體個案案情
及相關證據予以判斷，其主要待證事實之存在或不存在，已無從
再從同一供述者取得與先前相同之陳述內容，縱以其他證據替代
，亦無由達到同一目的之情形而言。上開規定所指「具有較可信
之特別情況」，係屬傳聞證據例外取得證據能力之特別要件，與
一般供述證據必須具備任意性之證據能力要件有別，二者不可混
為一談。故被告以外之人於檢察事務官、司法警察官或司法警察
調查中所為與審判中不符之陳述，縱係出於自由意思，然仍必須
具備「具有較為可信之特別情況」及「證明犯罪事實存否所必要
」之要件，始能採為證據。不能僅以被告以外之人在檢察事務官
、司法警察官或司法警察調查中所為與審判中不符之陳述係出於
其自由意思，即謂具有特別可信之情況，而採為犯罪之證據。原
判決於理由內係以證人Ａ女於警詢及第一審之陳述有前後不一情
形，渠警詢時查無不法方式取供情事，遂認其依上開規定，應具
有證據能力（見原判決第二頁）。既未說明Ａ女警詢之審判外陳
述，究有何可信之特別情形，僅以其無不法取供之任意性情形，
遽認其例外應具有證據能力。復就其陳述如何為「證明上訴人犯
罪事實存否所必要」乙節，則未置一詞，予以論敘，均嫌理由不
備，且屬採證違法。(二)原判決理由係以證人Ｂ女於第一審審理時
具結證稱，伊於案發當天早上七點多去參加學測，晚上回到家後
，Ａ女將所寫紙條拿給伊看，就哭著跑回自己房間，紙條內容指
上訴人去其房間，有摸其胸部，並以手指插入Ａ女下體。Ａ女拿
紙條給伊，伊就叫Ｄ女拿給伊母親看；另證人Ｄ女於第一審審理
時亦證稱事發當天晚上，Ａ女有寫紙條給Ｂ女，內容有英文，有
中文，中文好像是摸Ａ女哪裡，還有好像Ａ女想去死之意思，Ａ
女將紙條交予Ｂ女，又交給伊母親，母親去Ａ女房間問Ａ女，上
訴人有無對其怎樣，伊有跟著進去，當時Ａ女一直哭，表示上訴
人不是拍其屁股，係摸伊生殖器，其當時是一邊哭一邊講等語，
與Ａ女所指大致相符。而證人即Ａ女之母Ｃ女於歷次供述中，亦
證稱Ａ女確有書寫紙條，並交到其手上之事實無誤，因認Ａ女遭
上訴人性侵害後，即將被害之事書寫於紙條上，輾轉經Ｂ女、Ｄ
女交予其母Ｃ女乙節，洵屬事實。乃執之為認定上訴人確有本件
性侵害犯行論據之一（見原判決第七、八頁）。然案發後曾親閱
Ａ女所寫紙條之Ｃ女於警詢證稱，Ａ女於案發當晚確有寫一張紙
條經由Ｂ女交伊。該紙條內容係說Ａ女至其房間拿收音機聽，適
為上訴人發現，大聲質問，Ａ女快步走回其房間時，上訴人由後
追上，因不慎跌倒，適巧拉到Ａ女褲子，褲子掉下，上訴人有打
Ａ女屁股等語。渠嗣於偵查中到庭結證，雖先稱該紙條內容因時
間已久，不太清楚，然隨即就其大致內容，又為與上開警詢相同
意旨之供述（見警卷第十四、十五頁、偵卷第十六頁）。此與Ａ
女及Ｂ女上開所供，並不相符，而為對上訴人有利之證據。原判
決未說明其取捨論斷，以及何以不採之理由，尚嫌理由不備。以
上，或係上訴意旨所指摘，或為本院得依職權調查之事項，應認
原判決有撤銷發回更審之原因。
據上論結，應依刑事訴訟法第三百九十七條、第四百零一條，判
決如主文。
中    華    民    國  九十九  年    七    月   十五   日
                      最高法院刑事第十二庭
                          審判長法官  黃  一  鑫
                                法官  張  春  福
                                法官  林  勤  純
                                法官  李  錦  樑
                                法官  陳  國  文
本件正本證明與原本無異
                                      書  記  官
中    華    民    國  九十九  年    七    月  二十七  日
                                                      Ｅ

司法院資訊處製作；財團法人民間司法改革基金會備份。
